# Bagging

I dette kapittelt skal vi bruke følgende pakker:

```{r}
#| eval: true
#| code-fold: false
#| echo: true
#| warning: false
#| message: false
library(tidyverse)   # datahåndtering, grafikk og glimpse()
library(rsample)     # for å dele data i training og testing
library(rpart)       # for fitting decision trees
library(rpart.plot)  # for å plotte trær
library(ipred)       # for fitting bagged decision trees
library(caret)       # for general model fitting og confusionMatrix()
library(forcats)     # for rekoding av factor-variable
```


<!-- #  Kilde: https://www.statology.org/bagging-in-r/ -->

# Introduksjon til bagging
Merk at [@berk2016a] gjør et poeng av at med *bagging* gjør vi et større steg vekk fra mer vanlige statistiske prosedyrer. Regresjon og klassifikasjonstrær (og det meste annet vi er mer vant med) gir *ett* sett av resultater. Med bagging får vi en hel haug av resultater. Prinsippet er rett og slett at man trekker et tilfeldig utvalg av dataene, bygger et klassifikasjonstre og gjør klassifikasjonen. Så gjentar man dette med et nytt tilfeldig utvalg fra det opprinnelige datasettet.^[Dette er altså det vi ofte kaller tilfeldig utvalg *med* tilbakelegging.] Så gjentar man dette mange ganger.^[Bagging ligner altså veldig på det vi i vanlig statistikk kaller for bootstrapping. Men i bootstrapping er ofte formålet å korrigere standardfeilene eller noe slikt og ikke så mye punktestimatet. Skjønt, det går an å bruke bagging på regresjonsmodeller også, og da tror jeg forskjellen mot bootstrapping er mest semantisk.]

Hver observasjon i det opprinnelige datasettet har da blitt klassifisert mange ganger, men ikke nødvendigvis likt i hvert tre. (Enkle klassifikasjonstrær er nemlig litt ustabile greier). Hvis man har gjort prosedyren 100 ganger, så vil hver observasjon bli klassifisert 100 ganger - en gang i hvert tre. For prediksjon på trainingdata brukes rett og slett en opptelling over alle trærne for hver observasjon. Når [@berk2016a] snakker om "votes", så er dette som menes: hvert tre har en stemme og så stemmes det over hva som blir utfallet for den enkelte.

Dette betyr at antall trær kan ha noe å si. Forvalget for funksjonen `bagging()` er 25. Det er en god start, men flere trær gir jo mer stabile resultater.

Husk at klassifikasjonstrær er litt ustabile greier, og små tilfeldige variasjoner kan påvirke en enkelt split. Ved å bruke bagging jevnes de tilfeldige feilene ut slik at man totalt sett skal få et mer stabilt resultat. Altså: at faren for overfitting reduseres. Hvor mange trær som trengs er litt verre å si noe om.


## Empirisk eksempel: Syntetiske data

Vi fortsetter med de syntetiske fødselskohort-dataene fra forrige kapittel, men demonstrerer også med Attrition-dataene og COMPAS-dataene.

```{r}
#| warning: false
#| message: false

load("data/synthetic_birthCohort96.RData")

synth <- synthetic_birthCohort %>%
  select(-drugs, -violence) %>%
  mutate(felonies = factor(felonies))

set.seed(426)
synth_split <- initial_split(synth)
training <- training(synth_split)
testing  <- testing(synth_split)
```

### Klassifikasjonstre som utgangspunkt

Først lager vi et klassifikasjonstre for sammenligning:

```{r}
klass_tre <- rpart(felonies ~ ., data = training, method = "class")
rpart.plot(klass_tre)
```

### Bagging

Funksjonen `bagging()` har tilsvarende oppbygning som tidligere modeller. Her angir vi 100 trær med `nbagg = 100` og bruker OOB med `coob = TRUE`:

```{r}
set.seed(42)
bag <- bagging(felonies ~ ., data = training,
               nbagg = 100, coob = TRUE)

bag
```

Vi kan legge til justeringer for de enkelte trærne med `control = rpart.control()`:

```{r}
set.seed(42)
bag2 <- bagging(felonies ~ ., data = training,
                nbagg = 100, coob = TRUE,
                control = rpart.control(cp = 0.0000001, maxdepth = 20, minbucket = 3))

bag2
```

Sammenlign med testing-data:

```{r}
testing_pred <- testing %>%
  mutate(pred_tre = predict(klass_tre, newdata = testing, type = "class"),
         pred_bag = predict(bag, newdata = testing))

confusionMatrix(reference = testing_pred$felonies, testing_pred$pred_tre, positive = "1")
confusionMatrix(reference = testing_pred$felonies, testing_pred$pred_bag, positive = "1")
```


## Eksempel med Attrition-data

Vi bruker også Attrition-dataene for å vise at bagging fungerer på tvers av datasett:

```{r}
#| warning: false
#| message: false
attrition <- readRDS("data/Attrition.rds") %>%
  select(-EmployeeNumber)

set.seed(426)
attrition_split <- initial_split(attrition)
attr_train <- training(attrition_split)
attr_test  <- testing(attrition_split)
```

Klassifikasjonstre, bagging og confusion matrix:

```{r}
attr_tre <- rpart(Attrition ~ ., data = attr_train, cp = 0.00001, maxdepth = 5,
                  minbucket = 15, method = "class")
rpart.plot(attr_tre)
```

```{r}
set.seed(42)
attr_bag <- bagging(Attrition ~ ., data = attr_train,
                    nbagg = 500, coob = TRUE)
attr_bag
```

```{r}
attr_test_pred <- attr_test %>%
  mutate(pred_tre = predict(attr_tre, newdata = attr_test, type = "class"),
         pred_bag = predict(attr_bag, newdata = attr_test, type = "class"))

confusionMatrix(reference = attr_test_pred$Attrition, attr_test_pred$pred_tre, positive = "Yes")
confusionMatrix(reference = attr_test_pred$Attrition, attr_test_pred$pred_bag, positive = "Yes")
```


## Out-of-bag data (OOB)
Bagging kan brukes på training data og testing data som vi har gjort før. Men en ulempe med dette er jo at man får et litt mindre datasett å tilpasse modellene med. Merk at bagging i utgangspunktet baserer seg på å trekke et tilfeldig *utvalg* fra de opprinnelige dataene. Så for hvert tre er det en del observasjoner som ikke blir brukt til å bygge treet. Altså har vi et testing-datasett umiddelbart tilgjengelig!

Altså: hvis man bruker 70% av dataene til å bygge hvert enkelt tre, så har man også 30% testingdata tilgjengelig for å gjøre klassifiseringen på det enkelte treet. Dette testing-datasettet kalles *out-of-bag* (OOB) data, men er altså i prinsippet det samme som et testingdatasett.

Forvalget i `bagging()` er imidlertid å *ikke* bruke OOB. For å gjøre dette legges det til argumentet `coob = TRUE` og man får utregnet klassifikasjonsfeilen i output.


## Mer tuning
Man kan si at bagging består av to deler: 1) en grunnleggende klassifikasjonsteknikk (noen ganger omtalt som "base learner"), og 2) en bootstrapping med gjentatte estimeringer på utvalg av data.

Forvalget i `bagging()` er å bruke klassifikasjonstrær med `rpart()`. Det betyr at tuning som kan gjøres med bruk av `rpart()` også kan gjøres med `bagging()`. Dette gjøres ved å legge til argumentet `control = rpart.control()`:

```{r}
set.seed(42)
bag_tuned <- bagging(felonies ~ ., data = training,
                     nbagg = 500, coob = TRUE,
                     control = rpart.control(maxdepth = 6, cp = 0.0001))
bag_tuned
```

Det viktige poenget akkurat nå er egentlig ikke all tuning som er mulig å gjøre i bagging, men at det er bygget på en annen underliggende algoritme. Vi bruker i praksis ikke bagging noe særlig alene, men derimot er random forest en variant av bagging med litt ekstra saker. Slik sett er bagging å regne som en byggesten til random forest sammen med klassifikasjonstrær. Så derfor skal vi ikke bruke så mye tid på bagging, men gå raskt videre til random forest.


