# Klassifikasjonstrær

I dette kapittelt skal vi bruke følgende pakker:

```{r}
#| eval: true
#| code-fold: false
#| echo: true
#| warning: false
#| message: false
library(tidyverse)   # datahåndtering, grafikk og glimpse()
library(rsample)     # for å dele data i training og testing
library(rpart)       # funksjoner for CART
library(rpart.plot)  # funksjon for å plotte CART
library(caret)       # inneholder funksjon for confusion matrix
```


Vi skal her bruke syntetiske data som simulerer en fødselskohort. Datasettet inneholder informasjon om individer og utfallsvariabelen `felonies` angir om personen har begått en alvorlig forbrytelse (1) eller ikke (0). Vi starter med å lage en logistisk regresjonsmodell som sammenligningsgrunnlag, og deretter bygger vi klassifikasjonstrær.


## Lese inn data

```{r}
load("data/synthetic_birthCohort96.RData")
glimpse(synthetic_birthCohort)
```

Vi gjør litt enkel datahåndtering: fjerner noen variable og gjør utfallsvariabelen om til en factor.

```{r}
synth <- synthetic_birthCohort %>%
  select(-drugs, -violence) %>%
  mutate(felonies = factor(felonies))

table(synth$felonies)
```


Vi splitter datasettet i training og testing:

```{r}
set.seed(426)
synth_split <- initial_split(synth, prop = .7)
training <- training(synth_split)
testing  <- testing(synth_split)
```


## Logistisk regresjon som baseline

Før vi lager klassifikasjonstrær er det nyttig å ha et sammenligningsgrunnlag. Vi bruker logistisk regresjon med alle variable:

```{r}
est.glm <- glm(felonies ~ ., data = training, family = "binomial")
summary(est.glm)
```

Vi predikerer på testing-data og gjør en klassifisering med cut-off på 0.5:

```{r}
testing_glm <- testing %>%
  mutate(prob_glm = predict(est.glm, newdata = testing, type = "response")) %>%
  mutate(klassifiser = factor(ifelse(prob_glm < .5, 0, 1))) %>%
  drop_na()

confusionMatrix(reference = testing_glm$felonies,
                testing_glm$klassifiser,
                positive = "1")
```

Denne confusion matrix gir oss et referansepunkt for å vurdere klassifikasjonstrærne.


## Klassifikasjonstre

Utfallsvariabel og prediktorer spesifiseres som en formel på samme måte som for regresjon. Siden vi her har en klassifikasjon må vi spesifisere `method = "class"`. Hvis ikke vil `rpart()` gjette hva slags modell (som kanskje er riktig), så du kan få andre resultater enn du forventet.

```{r}
klass_tre <- rpart(felonies ~ .,
                   data = training, method = "class")

```

Resultatet kan fremstilles grafisk med funksjonen `rpart.plot()` slik:

```{r}
rpart.plot(klass_tre)

```

Vi kan også få printet ut resultatet som regler i en tabell med `rpart.rules()`:

```{r}
rpart.rules(klass_tre, extra = 4)
```

Da kan vi sammenligne prediksjoner med observert utfall for testingdataene. I `predict()` må det angis `type = "class"` for å spesifisere at det skal være klassifikasjon.

```{r}
testing_pred <- testing %>%
  mutate(felonies_pred = predict(klass_tre, newdata = testing, type = "class"))

tab <- testing_pred %>%
  select(felonies_pred, felonies) %>%
  table()

confusionMatrix(tab, positive = "1")

```



## Tuning/pruning

Vi har vært inne på tidligere at vi kan styre hvordan algoritmen fungerer. Det er noen parametres om styrer prosessen, og disse kan vi justere. Her tar vi for oss de viktigste.

Kort fortalt styrer disse parametrene hvor komplekse trærne kan bli. Husk nå fra tidligere kapittel: mer kompleks modell gir bedre tilpassning til trainingdata - men kan gi dårligere tilpassning til testingdata. Målet er altså å finne en slags balansert kompleksitet.

Nå er arbeidsflyten slik at man skrur litt på disse parametrene, sjekker resultatet og justerer på nytt og sjekker... osv. Da er det viktig at bruker trainingdata! Ikke bruke testingdata før du er rimelig fornøyd med resultatet.

### Bruk av `cp = ...`

`cp` er complexity parameter som setter et krav på hvor mye hver split skal bidra til modellens tilpassning til data. Forvalget er 0.01. Med en lavere verdi tillates mer komplekse trær:

```{r}
#| warning: false
#| error: false
klass_tre2 <- rpart(felonies ~ .,
                    data = training, method = "class",
                    cp = 0.0000001, maxdepth = 20, minbucket = 3)

rpart.plot(klass_tre2)

```

### Bruk av `maxdepth = ...`

Parameteren `maxdepth` setter en grense for hvor mange splitter det kan gjøres i hver forgrening:

```{r}
klass_tre3 <- rpart(felonies ~ .,
                    data = training, method = "class",
                    maxdepth = 4)

rpart.plot(klass_tre3)

```



### Bruk av `minbucket = ...`

Parameterne `minbucket = ...` styrer hvor mange observasjoner det minst må være i den siste noden. Forvalget er en 1/3 av `minsplit`, altså 7 hvis man ikke har endret på `minsplit`.

```{r}
klass_tre4 <- rpart(felonies ~ .,
                    data = training, method = "class",
                    minbucket = 15)

rpart.plot(klass_tre4)

```


### Sette delene sammen
Du kan kombinere disse parametrene. Alle har forvalgte verdier, så du bruker dem uansett -- forskjellen er bare om du har tatt et eksplisitt valg eller overlater det hele til softwaren.

Her er et eksempel der vi bruker et ganske komplekst tre med justerte parametre:

```{r}
#| warning: false
#| error: false
klass_tre5 <- rpart(felonies ~ .,
                    data = training, method = "class",
                    cp = 0, maxdepth = 25, minbucket = 5)

rpart.plot(klass_tre5)
rpart.rules(klass_tre5)
```

Vi kan sjekke resultatet med confusion matrix på testing-data:

```{r}
testing_pred <- testing %>%
  mutate(felonies_pred = predict(klass_tre5, newdata = testing, type = "class"))

confusionMatrix(reference = testing_pred$felonies,
                testing_pred$felonies_pred,
                positive = "1")
```


### Pruning
En relatert teknikk er å beskjære treet basert på `cp`. Altså, når du har bygget et tre som du tenker er for komplekst, så kan du beskjære grenene slik at de minst viktige grenene kuttes. Funksjonen `prune()` gjør jobben:

```{r}
pruned_tre <- prune(klass_tre5, cp = .01)
rpart.plot(pruned_tre)

```


## Asymetriske kostnader med loss matrix

Loss matrix gjør det mulig å vekte ulike typer feil forskjellig. Utgangspunktet er følgende matrise:

$$
loss = \begin{bmatrix}
               TN & FN \\
               FP & TP
        \end{bmatrix}
$$

Vi setter alltid vektingen av sanne positive og sanne negative til 0. Feilene vektes. Her er et eksempel der falske positive veier 4 ganger tyngre enn falske negative:

```{r}
lossm <- matrix(c(0, 4, 1, 0), ncol=2)
lossm
```

```{r}
rpart_loss <- rpart(felonies ~ . ,
                  data = training,
                  parms = list(loss = lossm),
                  method = "class")

rpart.plot(rpart_loss)
```

Sjekk mot testingdata:

```{r}
testing_pred <- testing %>%
  mutate(felonies_pred = predict(rpart_loss, newdata = testing, type = "class"))

tab <- testing_pred %>%
  select(felonies_pred, felonies) %>%
  table()
confusionMatrix(tab, positive = "1")

```


