# Fairness i maskinlæring

```{r}
#| echo: false
#| message: false
#| warning: false
invisible(Sys.setlocale(locale='no_NB.utf8'))
```

I dette kapittelet skal vi bruke følgende pakker:

```{r}
#| eval: true
#| code-fold: false
#| echo: true
#| warning: false
#| message: false
library(tidyverse)     # datahåndtering og grafikk
library(randomForest)  # random forest-modeller
library(gbm)           # gradient boosting
library(caret)         # confusionMatrix()
library(DALEX)         # lage explainer-objekter for modeller
library(fairmodels)    # fairness-sjekk og visualisering
```

Nå som vi har sett på klassifikasjonstrær, bagging, random forest og boosting er det på tide å gjøre noen rettferdighetsbetraktninger. I maskinlæring er *fairness* et sentralt tema: modeller kan systematisk behandle ulike grupper ulikt, noe som kan ha alvorlige konsekvenser avhengig av hva modellen brukes til.

## Hva slags rettferdighet?

I denne settingen kan rettferdighet komme i betraktning på flere måter, herunder følgende:

-   I hvilken grad maskiner vs mennesker tar avgjørelser, og herunder mulighet til å bli hørt og legge frem sin sak
-   I hvilken grad *dataene* algoritmen er trent opp på inneholder skjevheter i utgangspunktet som så reproduseres i videre implementering
-   I hvilken grad sluttresultatet har rimelig presisjon og akseptable feilrater, herunder vurdering av *asymetriske feilrater*
-   I hvilken grad forrige punkt er avpasset mot hvilke *tiltak* man så setter i verk
-   I hvilken grad feilrater og presisjon varierer systematisk med undergrupper i populasjonen

Det er nok av ting å ta tak i her, men vi skal her fokusere på det som kan tallfestes gitt den modellen man har. Men for all del: Er datakvaliteten dårlig er det begrenset hvor bra det kan bli uansett. Selv om kjente skjevheter i dataene i prinsippet kan motarbeides, er det vel i praksis slik at en skjevhet sjelden kommer alene.

## COMPAS-datasettet

COMPAS er et risikoverktøy brukt av amerikansk politi i flere stater som benyttes på individnivå til å vurdere risikoen for at en person begår ny kriminalitet. Bruken av dette verktøyet har vært kontroversielt i flere år og kraftig kritisert. En viktig grunn er at prediksjonene slår forskjellig ut for ulike grupper og er slik sett "biased" mot bl.a. svarte borgere. Resultatet er at de blir mer utsatt for politiets oppmerksomhet enn andre.^[Det er verd å minne på at politi i USA i stor grad er mer hardhendte enn norsk politi. Konsekvensene er altså litt mer alvorlig enn at unødig mange føler seg unødig mistenkte.] Et datasett er gjort tilgjengelig av [Propublica her](https://www.propublica.org/datastore/dataset/compas-recidivism-risk-score-data-and-analysis) som vi skal bruke.

```{r}
compas <- readRDS("data/compas.rds")
glimpse(compas)
```

## Baseline-modell

Vi tilpasser en random forest-modell på datasettet:

```{r}
set.seed(4356)
rf <- randomForest(Two_yr_Recidivism ~ .,
                   data = compas)
```

Vi lagrer prediksjonen i en kopi av datasettet, slik at vi kan sammenligne prediksjon og observert utfall:

```{r}
compas_p <- compas %>%
  mutate(pred_rf = predict(rf))
```

En overordnet confusion matrix viser modellens ytelse for alle observasjoner samlet:

```{r}
confusionMatrix(compas_p$pred_rf,
                compas_p$Two_yr_Recidivism, positive = "1")
```

For å forstå *bias* kan vi dele opp confusion matrix etter kjønn. Her er modellens ytelse for menn:

```{r}
compas_m <- compas_p %>% filter(Sex == "Male")
confusionMatrix(compas_m$pred_rf,
                compas_m$Two_yr_Recidivism, positive = "1")
```

Og for kvinner:

```{r}
compas_f <- compas_p %>% filter(Sex == "Female")
confusionMatrix(compas_f$pred_rf,
                compas_f$Two_yr_Recidivism, positive = "1")
```

Modellen er mer presis for kvinner enn for menn — dette er et eksempel på *bias* i modellen. Forholdet mellom accuracy for menn og kvinner gir et enkelt mål på skjevheten. Men å sammenligne confusion matriser manuelt for mange grupper og mange mål er arbeidskrevende. Det er her fairness-verktøy kommer inn.

## Mål på fairness med fairmodels

Pakken `fairmodels` gjør det enkelt å måle fairness på tvers av grupper for mange mål på én gang. For å bruke den trengs et *explainer*-objekt fra `DALEX`-pakken. Et explainer-objekt er en standardisert innpakning rundt en modell, slik at `fairmodels` kan bruke ulike typer modeller (random forest, boosting, etc.) med det samme grensesnittet.

Vi lager explainer-objektet for baseline random forest-modellen. Vi angir modellen, prediktordata (uten utfallsvariabelen), og den numeriske versjonen av utfallsvariabelen:

```{r}
#| warning: false
#| message: false
y_num    <- as.numeric(as.character(compas$Two_yr_Recidivism))
compas_X <- compas %>% select(-Two_yr_Recidivism)

explainer_rf <- DALEX::explain(
  model = rf,
  data  = compas_X,
  y     = y_num,
  label = "Random Forest"
)
```

Deretter bruker vi `fairness_check()` med `Sex` som beskyttet variabel og `"Male"` som referansegruppe:

```{r}
fcheck <- fairness_check(
  explainer_rf,
  protected  = compas$Sex,
  privileged = "Male"
)
plot(fcheck)
```

Plottet viser *parity loss* for en rekke ulike fairness-mål. Den grønne sonen angir et akseptabelt område basert på 4/5-regelen: forholdet mellom gruppen og referansegruppen bør ligge mellom 0.8 og 1.25. Søyler utenfor den grønne sonen betyr at modellen er statistisk sett *unfair* på det aktuelle målet.

Tre mål er særlig sentrale:

| Mål i fairmodels | Hva måles | Konsept |
|---|---|---|
| `PPV` | Andelen sanne positive av alle predikerte positive | Predictive rate parity |
| `TPR` | Andelen sanne positive av alle faktisk positive (sensitivitet) | Equalized odds |
| `FPR` | Andelen falske positive av alle faktisk negative | False positive rate parity |

Hvilket mål som er viktigst avhenger av hva modellen skal brukes til og hva konsekvensene av feil er. Et eksempel: Hvis modellen brukes til å vurdere prøveløslatelse, vil en høy FPR for én gruppe bety at den gruppen urettmessig beholder i fengsel mer enn andre grupper.

Vi kan også sjekke fairness for etnisitet ved å bytte ut den beskyttede variabelen:

```{r}
fcheck_etni <- fairness_check(
  explainer_rf,
  protected  = compas$Ethnicity,
  privileged = "Caucasian"
)
plot(fcheck_etni)
```

## Forbedre fairness: Stratifisering

Vi har sett at `sampsize` i random forest styrer fordelingen av treningsdata per utfallskategori. For å motvirke *bias* mellom undergrupper kan vi bruke *stratifisert sampling*: ved å trekke fra grupper i styrte proporsjoner kan vi justere modellens feilrater per gruppe.

`sampsize` i random forest styrer ikke bare fordelingen av utfall, men kan kombineres med `strata` for å stratifisere *etter en egendefinert variabel*. Stratifiseringsvektoren kombinerer kjønn og utfall til fire kategorier:

```{r}
strat <- compas %>%
  mutate(strat = paste0(Sex, Two_yr_Recidivism)) %>%
  pull(strat)

table(strat)
```

Tallene i `sampsize` oppgis i samme rekkefølge som tabellen: kvinner uten tilbakefall, kvinner med tilbakefall, menn uten tilbakefall, menn med tilbakefall. Her vektes kvinner med tilbakefall opp relativt, for å øke modellens sensitivitet for denne gruppen:

```{r}
set.seed(45)
rf_strat <- randomForest(Two_yr_Recidivism ~ .,
                         data     = compas,
                         strata   = strat,
                         sampsize = c(215, 290, 1500, 1500),
                         ntree    = 800)
```

Vi lager en explainer for den stratifiserte modellen og sammenligner med baseline ved å sende begge explainere til `fairness_check()`:

```{r}
#| warning: false
#| message: false
explainer_rf_strat <- DALEX::explain(
  model = rf_strat,
  data  = compas_X,
  y     = y_num,
  label = "RF stratifisert"
)

fcheck2 <- fairness_check(
  explainer_rf,
  explainer_rf_strat,
  protected  = compas$Sex,
  privileged = "Male"
)
plot(fcheck2)
```

Dette er en av de store fordelene med `fairmodels`: vi kan sammenligne flere modeller direkte i ett plot. Ble den stratifiserte modellen mer rettferdig enn baseline-modellen?

Merk at det ikke er noe åpenbart svar på hvilke verdier man skal velge for `sampsize`. Utgangspunktet er å sørge for at det trekkes omtrent like mange observasjoner fra grupper man ønsker å balansere. Det krever litt utprøving.

### Hva med andre subgrupper?

Vi justerte for kjønn — men slo det positivt ut for etnisitet også?

```{r}
fcheck2_etni <- fairness_check(
  explainer_rf,
  explainer_rf_strat,
  protected  = compas$Ethnicity,
  privileged = "Caucasian"
)
plot(fcheck2_etni)
```

Sannsynligvis ikke. Vi justerte for kjønn, ikke for etnisitet. En mulighet er å stratifisere på begge variable samtidig. Vi starter med å lage en kombinert stratifiseringsvektor:

```{r}
strat2 <- compas %>%
  mutate(caucasian = ifelse(Ethnicity == "Caucasian", "Caucasian", "Other"),
         strat = paste0(Sex, caucasian, Two_yr_Recidivism)) %>%
  pull(strat)

table(strat2)
```

Problemet her er at noen grupper er svært små. Å stratifisere på disse gir bare støy. Vi begrenser oss til å skille mellom "Caucasian" og "Other" fremfor alle etnisitetskategorier:

```{r}
set.seed(45)
rf_strat2 <- randomForest(Two_yr_Recidivism ~ .,
                          data     = compas,
                          strata   = strat2,
                          sampsize = c(120, 120,
                                       200, 200,
                                       400, 400,
                                       900, 900),
                          ntree    = 800)
```

```{r}
#| warning: false
#| message: false
explainer_rf_strat2 <- DALEX::explain(
  model = rf_strat2,
  data  = compas_X,
  y     = y_num,
  label = "RF strat. kjønn+etni"
)

fcheck3 <- fairness_check(
  explainer_rf,
  explainer_rf_strat,
  explainer_rf_strat2,
  protected  = compas$Sex,
  privileged = "Male"
)
plot(fcheck3)
```

Sammenlign de tre modellene. Man kan justere for noe, men ikke alt samtidig. Med mer data kan man justere for *mer*, men man er alltid begrenset av datamaterialet.

## Justere rettferdighet med vekting

En annen strategi er å *vekte observasjoner* i treningsfasen. Dette fungerer godt i boosting, der vektene direkte påvirker hva algoritmen fokuserer på. Vektingen er en måte å fortelle modellen at noen typer feil er viktigere enn andre.

`gbm` krever at utfallsvariabelen er numerisk (0/1) med `distribution = "bernoulli"`. Vi lager en kopi av datasettet med konvertert utfall:

```{r}
compas_gbm <- compas %>%
  mutate(Two_yr_Recidivism = as.numeric(as.character(Two_yr_Recidivism)))
```

Deretter lager vi en vektvektor der kvinner og observasjoner med tilbakefall vektes opp. Tanken er at modellen skal ta disse tilfellene mer alvorlig under trening:

```{r}
wts <- compas_gbm %>%
  mutate(wts = case_when(
    Sex == "Male"   & Two_yr_Recidivism == 0 ~ 1,
    Sex == "Male"   & Two_yr_Recidivism == 1 ~ 2,
    Sex == "Female" & Two_yr_Recidivism == 0 ~ 2,
    Sex == "Female" & Two_yr_Recidivism == 1 ~ 4)) %>%
  pull(wts)
```

`case_when()` setter én vektverdi per observasjon basert på kombinasjonen av kjønn og utfall, og `pull()` trekker ut vektene som en vektor. Kvinner med tilbakefall vektes fire ganger så mye som menn uten tilbakefall.

```{r}
#| warning: false
#| message: false
set.seed(542)
gradboost <- gbm(formula = Two_yr_Recidivism ~ .,
                 data         = compas_gbm,
                 weights      = wts,
                 distribution = "bernoulli",
                 n.trees      = 4000,
                 interaction.depth  = 3,
                 n.minobsinnode = 1,
                 shrinkage    = 0.001,
                 bag.fraction = 0.5)
```

For å bruke `gbm` med `DALEX::explain()` må vi angi en tilpasset prediksjonsfunksjon, fordi `gbm` trenger `n.trees` eksplisitt:

```{r}
#| warning: false
#| message: false
predict_gbm <- function(model, newdata) {
  predict(model, newdata = newdata,
          n.trees = model$n.trees, type = "response")
}

compas_gbm_X <- compas_gbm %>% select(-Two_yr_Recidivism)

explainer_gbm <- DALEX::explain(
  model            = gradboost,
  data             = compas_gbm_X,
  y                = compas_gbm$Two_yr_Recidivism,
  predict_function = predict_gbm,
  label            = "GBM med vekter"
)
```

Nå kan vi sammenligne alle tre modellene i ett fairness-kall:

```{r}
fcheck_all <- fairness_check(
  explainer_rf,
  explainer_rf_strat,
  explainer_gbm,
  protected  = compas$Sex,
  privileged = "Male"
)
plot(fcheck_all)
```

For en kompakt oversikt over alle modeller og alle mål kan vi bruke `fairness_heatmap()`:

```{r}
fairness_heatmap(fcheck_all)
```

Sammenlign modellene. Ble den vektede boosting-modellen mer rettferdig enn random forest? Husk at det alltid er en trade-off: økt rettferdighet for én gruppe eller på ett mål kan gå på bekostning av total presisjon eller rettferdighet på et annet mål.

## Avsluttende betraktninger

Hvilket fairness-mål som er viktigst er det ikke noe klart svar på. Det kommer an på hva man har tenkt å bruke prediksjonen til, hvilke konsekvenser tiltaket har, og hvilke konsekvenser det har å ikke gjøre noe. Disse konsekvensene kan vurderes forskjellig for ulike personer, grupper og situasjoner.

Problemet er at det ikke går an å justere i det uendelige for alle variable. I tillegg kan det uansett være andre egenskaper man ikke har data for som vil vise seg å gi urettferdige utslag. Man kan justere for *noe*, men ikke alt. Med nok data kan man justere for *mer* — men fremdeles ikke alt. I tillegg er justeringer som regel ikke gratis: økt rettferdighet for én gruppe kan innebære lavere presisjon totalt sett, eller redusert rettferdighet for en annen gruppe.

Så da er vi tilbake til det litt ubehagelige gjennomgangstemaet om prioriteringer og valg: Vil du ha en rettferdig modell eller en presis modell? Hvilke grupper bør den være rettferdig for — og hvilke grupper er det ikke så farlig om den er urettferdig for? Dette kan lett bli umulige valg.

Bør det nevnes at noen ganger ville man gjort noe uansett — altså gjort de samme tiltakene basert på skjønn eller andre typer vurderinger. Det vil også ha feilrater og forskjeller mellom undergrupper, selv om man ikke har et oppsett som gir testing-data å estimere dette på. Det betyr at du ikke bare må ta stilling til om algoritmen er "fair" eller ikke, men også om den er *mer eller mindre "fair"* enn den alternative fremgangsmåten.
