# Lineær regresjon

I dette kapittelt skal vi bruke følgende pakker:

```{r}
#| eval: true
#| code-fold: false
#| echo: true
#| warning: false
#| message: false

invisible(Sys.setlocale(locale='no_NB.utf8'))

library(tidyverse)   # datahåndtering, grafikk og glimpse()
library(skimr)       # funksjonen skim() for å se på data
library(rsample)     # for å dele data i training og testing
library(mgcv)        # for generaliserte additive modeller (GAM)
```

Lineær regresjon slik vi skal bruke det her er helt vanlig regresjon slik du har lært om i grunnleggende kurs i kvantitative metoder. Altså lineær funksjon estimert med minste kvadraters metode. Alt du har lært før gjelder også her. Forskjellen er at vi nå ikke er så interessert i å tolke $\beta$ men i den predikerte $\hat{y}$.


## Lese inn data

Vi illustrerer lineær regresjon med et empirisk eksempel. Her skal vi bruke data for norske kommuner i 2016. La oss si at vi er interessert i hvordan antall voldshendelser per 1000 innbyggere vil endre seg i en kommune. Dette kunne være relevant for langtidsplanlegging av forebygging, politibemanning, helsetjenester osv. Det kan være et område som er i stor endring slik at befolkningssammensetningen forventes å endre seg og/eller det er endrede lokale økonomiske utsikter.

Først leser vi inn dataene og tar en titt på variabellisten.

```{r}
kommune <- readRDS( "data/kommunedata.rds")
glimpse(kommune)

```

En annen måte å få oversikt over dataene på er å bruke funksjonen `skim()`, som gir noe mer informasjon om fordelingen av hver enkelt variabel.

```{r}

skim(kommune)

```

### Training og testing data

Vi starter med å dele datasettet i *training* og *testing*. Her kan vi bruke pakken 'rsample' og funksjonen `initial_split()` etterfulgt av funksjonene `training()` og `testing()`. Forhåndsvalget for splitten er 0.75, så dermed brukes  75% til training og resten til testing. Du kan også legge til argumentet `prop = ` og sette en annen andel, f.eks. 0.7 for 70%.

Merk bruken av `set.seed()`. For å splitte genererer R tilfeldige tall, og *seed* styrer hvor den algoritmen starter. Når *seed* er satt vil du få nøyaktig samme resultatet som gjort her. Dette vil du trenge på eksamen for at sensor skal kunne sjekke resultatene dine, så begynn å bruke det med en gang. Tallet inni parentesen betyr ingenting[^linear_regresjon-1] og bare sørger for reproduserbarhet der hvor det er tilfeldige tall involvert.

[^linear_regresjon-1]: Bortsett fra for dem som mener det er svaret på "the Ultimate Question of Life, the Universe, and Everything"

```{r}
set.seed(42)
kommune_split <- initial_split(kommune, prop = .7)

kommune_train <- training(kommune_split)
kommune_test <- testing(kommune_split)

```

### Enkel lineær regresjon i R

En ganske åpenbar faktor som forklarer forekomsten av vold er andel unge menn i kommunen. Rett og slett fordi dette er den demografiske gruppen som begår mest vold - og kriminalitet generelt, faktisk. Hvis befolkningssammensetningen forventes å bli yngre vil det medføre flere unge menn, og da kan vi kanskje forvente at det blir flere voldshendelser bare av den grunn? Sammenhengen mellom unge menn og voldsrate kan estimeres med helt vanlig lineær regresjon.

En god start på de fleste empiriske analyser er å beskrive sammenhengen med et plot. Her legger vi på en lineær regresjonslinje med `geom_smooth()` der vi presiserer lineær modell med `method = "lm"` og lar være å ta med konfidensintervallet `se = FALSE`.

```{r}
#| warning: false
#| message: false
kommune_train <- kommune_train %>%
  mutate(prop_unge_menn = (menn_18_25 + menn_26_35)/bef_totalt*100)

ggplot(kommune_train, aes(x = prop_unge_menn,
                     y = voldskriminalitet)) +
  geom_point() +
  geom_smooth(method = "lm", se = FALSE)
```

Lineær regresjon estimeres med `lm()` og du kan få en enkel output med bruk av `summary()`.

```{r}
est <- lm(voldskriminalitet ~ prop_unge_menn, data = kommune_train)
summary(est)

```

Man kan også hente ut kun $r^2$ med følgende kode:

```{r}
#| code-fold: false
summary(est)$r.squared
```


For ordens skyld: I tidligere metodekurs har du kanskje lært å få ut en penere regresjonstabell med f.eks. gtsummary-pakken. (Det finnes andre pakker også som gjør tilsvarende). Hvordan output er formatert spiller ingen rolle. I denne sammenhengen har vi lite bruk for en pen regresjonstabell da $\beta$ ikke er av primær interesse.


Med andre ord kan voldsraten beskrives som:

```{r}
#| echo: false
# library(equatiomatic)
# extract_eq(est, use_coefs = TRUE)
```
$$
\operatorname{\widehat{voldskriminalitet}} = 0.51 + 0.41(\operatorname{prop\_unge\_menn})
$$

Men vi har også sett at $r^2$ er ganske lav, bare `r round(summary(est)$r.squared, digits = 3)`. Denne koeffisienten kalles også "coefficient of determination" og sier noe om i hvor stor grad modellen fanger opp variasjoenen i dataene. En lav $r^2$ betyr at modellen i liten grad gjør det. Vi må altså forvente at modellen vil bomme ganske kraftig i sine prediksjoner. Vi kan velge å ta modellen seriøst likevel, men ikke ha for store forventninger for prediksjonene!

Et annet mål på hvor godt modellen treffer er "Root mean square error", RMSE. Dette kan skrives som:

$$ rmse = \sqrt{ \frac{ \sum{(O_i-P_i)^2} }{N} }  $$

der $O$ er de observerte verdiene og $P$ er de predikerte verdiene for observasjon $i$. Merk at $(O_i-P_i)$ er residualene. I R kan vi hente ut residualene fra regresjons-objektet med dollartegnet `...$res` etter objektnavnet. Da kan du regne ut RMSE som følger:

```{r}
#| code-fold: false
rmse <- sqrt(mean(est$res^2))
rmse
```

RMSE sier altså omtrentlig hvor mye modellen i gjennomsnitt bommer på de observerte verdiene. [^linear_regresjon-2]. Hvorvidt det er presist *nok* eller ikke vil vel strengt tatt komme an på behovet for presisjon, altså: hva man skal bruke det til.

[^linear_regresjon-2]: Denne formuleringen er ganske omtrentlig. RMSE er egentlig kvadratroten av gjennomsnittet til de kvadrerte residualene, som er noe litt annet enn gjennomsnittet av de absolutte verdiene av residualene. Det gir bl.a. litt mer vekt til store residualer enn et vanlig gjennomsnitt.

For å få litt bedre tak på hva RMSE betyr kan vi se på et plot av de predikerte og observerte verdiene. Vi kan predikere vold for hver enkelt kommune basert på denne modellen, som altså er den forventede voldsraten *hvis modellen er sann*. Funksjonen `predict()` gir oss hva vi trenger.

```{r}
#| code-fold: false
kom <- kommune_train %>%
  mutate(pred = predict(est))
```

Merk at koden her lagde en kopi av datasettet der vi har alle de opprinnelige variablene pluss en variabel med de predikerte verdiene. Vi kan nå sammenlignet prediksjonene med de observerte utfallene.

```{r}
#| warning: false
#| error: false
#| message: false
ggplot(kom, aes(x = voldskriminalitet, y = pred)) +
  geom_point(alpha = .3) +
  geom_smooth(method = "lm", se = FALSE)
```

Hvis prediksjonen hadde vært perfekt ville disse punktene ligget på linja, noe den jo ikke gjør. Modellen bommer altså ganske mye.

Hva hvis vi vil vite forventet voldsrate for en kommune for en gitt andel unge menn? Løsningen er å lage et nytt datasett med de verdiene vi er interessert i og så predikere for dette datasettet med å spesifisere `newdata = dt`. Her er et eksempel der vi ønsker å vite voldsraten hvis andelen unge menn er 15%.

```{r}
#| code-fold: false
dt <- data.frame(prop_unge_menn = 15)
p <- predict(est, newdata = dt)
p
```

I følge modellen vil altså en kommune der 15% av populasjonen er unge menn ha en `r round(p, digits = 3)` voldshendelser per 1000 innbyggere. Fra tradisjonell statistikk vet vi jo at det er usikkerhet knyttet til dette estimatet og vi kan også ta det med i beregningen her. Vanligvis vil man estimere med et *konfidensintervall*, som gjelder hvis man estimerer et gjennomsnitt i en gruppe. Her skal vi derimot predikere for en enkelt kommune, som da har større usikkerhet enn om man estimerer for en enkelt observasjon. Dette kalles prediksjonsintervall og må spesifiseres i koden. Hvis det ikke er gitt vil R gi konfidensintervallet.

```{r}
p_ki <- predict(est, newdata = dt, interval = "prediction")
p_ki
```

Tolkningen er ellers tilsvarende som for konfidensintervall: vi forventer med "95% sannsynlighet"[^linear_regresjon-3] at voldsraten vil være mellom  `r round(p_ki[2], 1)` og `r round(p_ki[3], 1)` per 1000 innbyggere.

[^linear_regresjon-3]: Dette er en omtrentelig formulering. Alle sannsynligheter gjelder i det lange løp: altså hvis man gjør undersøkelsen veldig mange ganger.

### Multippel regresjon

Enkel regresjon er nettopp enkel og prediksjonen blir ikke så god. Men vi kan komplisere vesentlig ved å inkludere flere variable og bruke alle triksene man evt. har lært om multippel regresjon tidligere, primært interaksjonsledd, polynomer og transformasjoner osv. (Det er ok om du ikke har lært alt dette tidligere).

I R vil vi da bare legge til flere variabelnavn i formelen. Ellers er det meste likt som for enkel lineær regresjon.

```{r}
est_m <- lm(voldskriminalitet ~ prop_unge_menn + inntekt_totalt_median + shj_unge +
                   ant_husholdninger ,
            data = kommune_train)
summary(est_m)


```

Merk at $r^2$ nå har gått betraktelig opp, til ca `r round(summary(est_m)$r.squared, digits = 2)`. Gitt at vi tolker dette som i hvor stor grad vi kan *predikere* utfallet fra datasettet, så er det kanskje likevel ikke imponerende høyt: vi vil fremdeles forvente mye feil prediksjon.

Her er et scatterplot av observert mot forventet voldsrater:

```{r}
#| warning: false
#| error: false
#| message: false
kom_pred <- kommune_train %>%
  mutate(pred = predict(est_m))

ggplot(kom_pred, aes(x = voldskriminalitet, y = pred)) +
  geom_point() +
  geom_smooth(method = "lm", se = FALSE)

```

### Sammenligning av modeller med ulik kompleksitet

La oss nå systematisk sammenligne flere modeller med ulik kompleksitet. Vi lager først et datasett med utvalgte variable og bruker formelen `voldskriminalitet ~ .` for å ta med alle variable.

```{r}
kom_s <- kommune_train %>%
  select(-c(kommune, kommune_nr, ordenslovbrudd,
            nark_alko_kriminalitet, trafikklovbrudd, andre_lovbrudd,
            prop_unge_menn))

full_mod <- lm(voldskriminalitet ~ . , data = kom_s)
summary(full_mod)
```

$r^2$ gikk noe opp, til `r round(summary(full_mod)$r.squared, digits = 3)`.

### Eksempel på overfitting

Men vi kan gjøre modellen ekstra komplisert ved inkludere alle mulige interaksjonsledd. En åpenbar ulempe med dette er at hver enkelt koeffisent blir svært mye vanskeligere å tolke. Vi fokuserer derfor kun på $r^2$ og RMSE.

Her bygger vi fire modeller med økende kompleksitet og sammenligner RMSE for training-data:

```{r}
est1 <- est     # enkel modell med bare prop_unge_menn (estimert over)
est2 <- est_m   # multippel regresjon (estimert over)
est3 <- lm(voldskriminalitet ~ .^2, data = kom_s)    # alle 2-veis interaksjoner
est4 <- lm(voldskriminalitet ~ .^3, data = kom_s)    # alle 3-veis interaksjoner
```

RMSE for training-data:

```{r}
#| code-fold: false
sqrt(mean(est1$res^2))
sqrt(mean(est2$res^2))
sqrt(mean(est3$res^2))
sqrt(mean(est4$res^2))
```

For training-data ser vi altså at RMSE synker for hver modell. Mer kompleksitet gir tilsynelatende bedre tilpassning. Men hva skjer med testing-data?

### Predikere for nye data

Nå har vi bare sett på hvordan prediksjonen fungerer på training-datasettet. Vi må sjekke med testing-datasettet. Det lagde vi i begynnelsen, så nå henter vi det frem. I `predict()` må vi nå angi `newdata =`. Vi predikerer fra alle fire modellene samtidig og regner ut RMSE for testing-data:

```{r}
#| code-fold: false
#| warning: false
#| error: false
#| message: false
kommune_test <- kommune_test %>%
  mutate(prop_unge_menn = (menn_18_25 + menn_26_35)/bef_totalt*100)

kommune_pred <- kommune_test %>%
  mutate(pred1 = predict(est1, newdata = .),
         pred2 = predict(est2, newdata = .),
         pred3 = predict(est3, newdata = .),
         pred4 = predict(est4, newdata = .))

rmse_test <- kommune_pred %>%
  mutate(res1 = pred1 - voldskriminalitet,
         res2 = pred2 - voldskriminalitet,
         res3 = pred3 - voldskriminalitet,
         res4 = pred4 - voldskriminalitet) %>%
  summarise(RMSE_enkel = sqrt(mean(res1^2)),
            RMSE_multippel = sqrt(mean(res2^2)),
            RMSE_2veis = sqrt(mean(res3^2)),
            RMSE_3veis = sqrt(mean(res4^2)))

rmse_test
```

Her ser vi at de mest kompliserte modellene gir *dårligere* prediksjon på nye data! La oss også plotte predikert mot observert for den mest kompliserte modellen:

```{r}
#| warning: false
#| error: false
#| message: false
ggplot(kommune_pred, aes(x = voldskriminalitet, y = pred4)) +
  geom_point(alpha = .3) +
  geom_smooth(method = "lm", se = FALSE)

```

Ser dette rart ut? Det er noen observasjoner som har predikert skyhøy voldsrate! Disse prediksjonene bommer voldsomt.

Sammenlignet er den enklere multippelregresjonsmodellen vesentlig bedre på nye data:

```{r}
#| warning: false
#| error: false
#| message: false
ggplot(kommune_pred, aes(x = voldskriminalitet, y = pred2)) +
  geom_point(alpha = .3) +
  geom_smooth(method = "lm", se = FALSE)
```

Dette er en ganske ekstrem variant av *overfitting*. Ved å formulere en veldig komplisert modell som passer veldig godt til training-dataene kan vi ende opp med en modell som passer veldig, veldig dårlig til nye data. Hvis man skulle utforme f.eks. politikktiltak på grunnlag av en slik prediksjon vil det kunne gå riktig så dårlig.

Det er altså slik at en enklere modell kan passe til *nye* data langt bedre enn en veldig komplisert modell. Grunnen er overfitting: modellen fanger opp vel så mye tilfeldig støy som det underliggende mønsteret. Støyen vil jo være annerledes i de nye dataene.


### Generalized additive models (GAM)

Generaliserte additive modeller er i utgangspunktet som lineær regresjon, men inkluderer en eller flere *smoothing*-parametre. Disse smoothing-parametrene "lærer" funksjonsformen fra dataene i stedet for å anta en lineær sammenheng. Funksjonen `gam()` fra pakken `mgcv` brukes for dette, og `s()` rundt en variabel angir at den skal ha en fleksibel form.

Her er et eksempel der vi bruker GAM med noen utvalgte variable:

```{r}
#| warning: false
#| error: false
#| message: false

gam_mod <- gam(voldskriminalitet ~ s(prop_unge_menn) + s(inntekt_totalt_median) + s(shj_unge),
               data = kommune_train)
summary(gam_mod)
```

Vi kan plotte de estimerte smoothing-funksjonene for å se hvordan sammenhengen ser ut:

```{r}
#| warning: false
#| error: false
#| message: false
plot(gam_mod)
```

Merk at `s()` tilpasser en fleksibel kurve til dataene. Fordelen med GAM er at vi ikke trenger å anta en lineær sammenheng. Ulempen er at det er vanskeligere å tolke koeffisientene direkte, men for *prediksjon* er dette ofte ikke et problem.


### Oppsummerende kommentar

Dette gjelder generelt: mer komplisert regresjonsmodell vil gi tilsynelatende bedre tilpassning til data enten man måler med $r^2$ eller RMSE. Man kan riktignok bruke mål på tilpassning som justerer for antall parametre etc (f.eks. justert $r^2$, AIC eller BIC), som kanskje kan bedre dette noe, men det vil ofte lede til overfitting likevel.

Det er derfor veldig viktig å teste modellen mot *nye* data. I praksis testing-dataene man lagde til å begynne med.

I resten av kurset skal vi unngå å bruke latterlige kompliserte modeller som ble demonstrert ovenfor. Man kan godt bruke interaksjonsledd, polynomer, splines og andre fancy ting. Men med måte.
