# Logistisk regresjon

```{r}
#| echo: false
#| message: false
#| warning: false
invisible(Sys.setlocale(locale='no_NB.utf8'))
```



I dette kapittelt skal vi bruke følgende pakker:

```{r}
#| eval: true
#| code-fold: false
#| echo: true
#| warning: false
#| message: false
library(tidyverse)   # datahåndtering, grafikk og glimpse()
library(rsample)     # for å dele data i training og testing
library(pROC)        # Beregne ROC-curve
library(caret)       # Funksjonen confusionMatrix()
```

## Empirisk eksempel: Kategorisk utfall

Som eksempel bruker vi et datasettet Attrition. Dette er et datasett over arbeidstakere i en bedrift der utfallsvariabelen er om arbeidstakeren slutter i jobben eller ikke.

For arbeidsgivere kan det være kostbart med endringer i staben. Arbeidstakere som slutter tar med seg erfaring og kompetanse, og nye arbeidstakere må læres opp. Arbeidsgiver bør derfor generelt legge til rette for at arbeidstakere ønsker å bli værende, men det kan også være aktuelt med mer målrettede tiltak. Når en arbeidstaker har fått et nytt jobbtilbud kan det være for sent. Hvis man derimot kan komme i forkjøpet kan man kanskje gjøre noe *før* vedkommende går til det skrittet å søke ny jobb. Hvis man kunne predikere hvem som kommer til å slutte kunne man altså gjort tiltak i forkant.[^logistisk_regresjon-1]

[^logistisk_regresjon-1]: Her kunne man jo også tenke seg at den gode lederen har en dialog med de ansatte og fanger opp deres frustrasjoner og behov slik at maskinell prediksjon ikke trengs. Det er jo også en form for prediksjon med kvalitative data! Så her er vi i en setting der dette ikke fungerer eller det er så store forhold at en kvalitativ tilnærming ikke er praktisk mulig eller noe sånt.


Først leser vi inn datasettet. Deretter kan vi se på innholdet med `glimpse()`:

```{r}
#| warning: false
#| message: false

attrition <- readRDS("data/attrition.rds")
glimpse(attrition)
```

Merk at det er en variabel vi helt sikkert ikke trenger, så vi sletter denne like gjerne med en gang: *EmployeeNumber* er et løpenummer for person. Siden det er et 1:1 forhold mellom dette og utfallsvariabelen, så bør den tas ut. Vi lager også en numerisk versjon av utfallsvariabelen som vi trenger for plotting.

```{r}
#| warning: false
#| message: false
attrition <- attrition %>%
  select(- EmployeeNumber) %>%
  mutate(Attrition.num = as.numeric(Attrition == "Yes"))
glimpse(attrition)
```

Del datasettet i to deler. Vi trekker tilfeldig 70% og legger dette i datasettet training. Resten legges i testing.

```{r}
#| warning: false
#| message: false

set.seed(426)
attrition_split <- initial_split(attrition)
training <- training(attrition_split)
testing  <- testing(attrition_split)
```

Sjekk at antallet i hvert datasett summeres til totalen

```{r}
nrow(attrition)
nrow(training)
nrow(testing)
```

Andelen som slutter kan vi få med `mean()`:

```{r}
mean(training$Attrition.num)
```

Vi kan vise hvordan det å slutte i jobben varierer med f.eks. alder ved å beregne andel per verdi av alder.

```{r}
#| warning: false
#| message: false
training_p <- training %>%
  group_by(Age) %>%
  summarise(Attrition = mean(Attrition.num))
ggplot(training_p, aes(x=Age, y=Attrition))+
  geom_point()

```

## Estimere en sannsynlighet

Når utfallsvariabelen er binær (to verdier) kan man likevel bruke lineær regresjon. Det kalles da gjerne en lineær sannsynlighetsmodell.

```{r}
lm_est <- lm(Attrition.num ~ Age , data = training)
summary(lm_est)

```

Den viktigste ulempen med lineære sannsynlighetsmodeller er at modellen da kan predikere sannsynligheter lavere enn 0 og høyere enn 1. Når man er mest interessert i $\beta$ er det ikke sikkert det er så nøye. Men når vi er interessert i $\hat{y}$ kan det derimot være viktig.

## Logistisk regresjon i R

Logistisk regresjon har det til felles med lineær regresjon at utfallet er en lineær spesifikasjon.

$$  log( \frac{\pi}{1-\pi}) = \alpha + \beta X $$

Venstresiden av ligningen kalles en *logit*, der $\pi$ er en sannsynlighet. Uttrykket $\frac{\pi}{(1-\pi)}$ er en *odds*, som er et forholdstall mellom sannsynligheten for at utfallet skjer mot sannsynligheten for det motsatte. Tolkningen av $\beta$ er da en endring av *odds* på logaritisk skala. Hvis man eksponensierer $\beta$ er den da tolkbar som en *oddsrate*.

Man kan regne om til sannsynligheter som er vesentlig enklere å forstå. Ligningen kan skrives om slik:

$$ \hat \pi = \frac{e^{\alpha + \beta X}}{1 + e^{\alpha + \beta X}} $$

En relativt enkel omregning av regresjonsresultatet gir altså en *sannynlighet*. Denne sannsynligheten kan vi da bruke til *klassifikasjon* hvis det er formålet med analysen. Hvis utfallsvariabelen har to kategorier, så er en nærliggende mulighet å klassifisere til den gruppen hver person mest sannsynlig tilhører. Altså: de som har $\hat{\pi} = P(y = 1) > 0.5$ tilhører den ene gruppen og resten i den andre gruppen.

Her er et eksempel på hvordan estimere enkel logistisk regresjon i R:

```{r}
est_logit <- glm(Attrition ~ Age, data = training, family = "binomial")
summary(est_logit)

```

Vi kan sammenligne lineær og logistisk modell for å se forskjellen i predikert sannsynlighet. Den røde kurven er den lineære modellen og den blå er den logistiske:

```{r}
#| warning: false
#| message: false
testing <- testing %>%
  mutate(prob_lm = predict(lm_est, newdata = testing, type = "response"),
         prob_glm = predict(est_logit, newdata = testing, type = "response"))

ggplot(testing, aes(x = prob_lm)) +
  geom_density(fill = "red", alpha = .3) +
  geom_density(aes(x = prob_glm), fill = "blue", alpha = .3)
```

Forskjellen er som regel ikke så stor i midten av fordelingen, men den lineære modellen kan gi verdier utenfor 0-1-intervallet. For klassifikasjon spiller det sjelden noen stor rolle, men for å være korrekt bruker vi logistisk regresjon når utfallet er binært.

Hvordan plotte slike data? Bruk `geom_jitter` eller `geom_point`.

```{r}
#| warning: false
#| message: false
ggplot(training, aes(x=Age, y=Attrition.num))+
  geom_jitter(height = .02, alpha=.3)+
  stat_smooth(method="glm", method.args=list(family="binomial"), se=FALSE, col="red")

```


## Prediksjon

Vi kan predikere med bruk av `predict()` som tidligere. Nå er det viktig å presisere `type = "response"` for å få sannsynligheter i stedet for log-odds.



```{r}
attrition_pred <- training %>%
  mutate(prob = predict(est_logit, type = "response"))


```


### ROC og AUC

For å vurdere hvor god prediksjonen er *uavhengig* av valg av cut-off bruker vi ROC-kurven (Receiver Operating Characteristic). ROC-kurven viser sammenhengen mellom sensitivity (andelen sanne positive) og 1-specificity (andelen falske positive) for alle mulige verdier av cut-off. En modell som predikerer perfekt vil gi en kurve som går rett opp og deretter bort til høyre. En modell som gjetter tilfeldig vil ligge langs den diagonale grå linjen.

```{r}

ROC <- roc( attrition_pred$Attrition, attrition_pred$prob )

df <- data.frame(Sensitivity = ROC$sensitivities,
                 Specificity = ROC$specificities)

ggplot(df, aes(y = Sensitivity, x= (1-Specificity))) +
  geom_line() +
  geom_abline(intercept = 0, slope = 1, col = "gray")+
  coord_equal()

```

Arealet under ROC-kurven (AUC) gir et enkelt tall som oppsummerer modellens prediksjonsevne. AUC varierer mellom 0.5 (tilfeldig gjetting) og 1.0 (perfekt prediksjon). For den enkle modellen er AUC `r round(auc(ROC), digits = 3)`.



## Multippel logistisk regresjon

Vi kan estimere en multippel regresjon på tilsvarende måte som for lineær regresjon ved å legge til flere variable eller angi å bruke samtlige variable i datasettet med `Attrition ~ .`.


```{r}
est_multlogit <- glm(Attrition ~ ., data = training[, !names(training) %in% "Attrition.num"], family = "binomial")
summary(est_multlogit)
```

### ROC og AUC
For å beregne ROC og AUC gjør vi tilsvarende som over med predict og angi type respons.

```{r}
attrition_pred <- training %>%
  mutate(prob = predict(est_multlogit, type = "response"))


```


Funksjonen `roc()` gjør utregningene som trengs for ROC-kurven basert på observert utfall og predikerte sannsynligheter [@hsieh2008].

OBS! Man må man angi data som *første* argument i funksjonen `roc()`, deretter observerte utfall og til sist predikert sannsynlighet. Rekkefølgen er viktig!

```{r}
ROC <- roc(attrition_pred, Attrition, prob)

df <- data.frame(Sensitivity = ROC$sensitivities,
                 Specificity = ROC$specificities)

ggplot(df, aes(y = Sensitivity, x= (1-Specificity))) +
  geom_line() +
  geom_abline(intercept = 0, slope = 1, col = "gray")+
  coord_equal()

```

Vi kan da få rapportert arealet under kurven med `auc()` slik:

```{r}

auc(ROC)
```

Når arealet under kurven (AUC) er `r round(auc(ROC), digits = 3)` er det vesentlig bedre prediksjon enn den enkle modellen.



## Testing-data
Ovenfor er øvelsen gjort på training-data, men vi må sjekke på testing-dataene.

For å beregne ROC og AUC gjør vi tilsvarende som over med predict, men nå er det viktig å angi `newdata = ...` slik at prediksjonen gjøres på riktig datasett.

```{r}
attrition_test <- testing %>%
  mutate(prob = predict(est_multlogit, newdata = testing, type = "response"))


```


```{r}
ROC_test <- roc(attrition_test, Attrition, prob)

df <- data.frame(Sensitivity = ROC_test$sensitivities,
                 Specificity = ROC_test$specificities)

ggplot(df, aes(y = Sensitivity, x= (1-Specificity))) +
  geom_line() +
  geom_abline(intercept = 0, slope = 1, col = "gray")+
  coord_equal()

```

Vi kan da få rapportert arealet under kurven med `auc()` slik:

```{r}
auc(ROC_test)
```

Når arealet under kurven (AUC) er `r round(auc(ROC_test), digits = 3)`. Kanskje litt overraskende, men dette like godt som for på training dataene. AUC er altså *arealet under kurven*. Litt ulik form kan i prinsippet ha samme areal.



## Klassifikasjon
Men for et handlingsvalg må vi gjøre faktisk klassifisering. Det vi har estimert så langt er bare en sannsynlighet. Selve klassifiseringen krever at man tar et aktivt valg om en cut-off for hvem man tror faktisk slutter. La oss først se på fordelingen av predikerte sannsynligheter:

```{r}
#| message: false
#| warning: false
ggplot(attrition_test, aes(x = prob)) +
  geom_histogram()
```

De aller fleste har lav predikert sannsynlighet for å slutte. Det er som forventet siden de fleste faktisk *ikke* slutter. Spørsmålet er nå: ved hvilken sannsynlighet skal vi si at noen er i faresonen?

Vi kan bestemme oss for at et rimelig cut-off er 50/50, altså med sannsynlighet 0.5. Her gjøres en klassifisering for testing-datasettet, og lager en krysstabell med den klassifiserte etter prediksjon mot observert utfall. En slik krysstabell kalles altså en *confusion matrix*.

```{r}
attrition_test <- attrition_test %>%
  mutate(attrition_class = as.factor(ifelse(prob < .5, "No", "Yes")))

tab <- attrition_test %>%
  select(attrition_class, Attrition) %>%
  table()

tab
```


### Confusion matrix
Fra pakken `caret` er det en funksjon for confusion matrix som regner ut masse greier for oss. Merk at `positive = "Yes"` angir hva som er utfallsverdi av interesse.

```{r}
confusionMatrix(reference = attrition_test$Attrition, attrition_test$attrition_class, positive = "Yes")
```


## Hvor feil kan man ta?
I klassifiseringen over er det gjort et klart valg for hvem man tror faktisk vil slutte i jobben eller ikke. Det er selvsagt slik at noen er mer sannsynlige vil slutte enn andre, men ingen har 0 sannsynlighet. Ingen har 1 heller, for den saks skyld. Det er altså usikkerhet. Men hvis vi skal gjøre et *tiltak*, så må vi ta det valget!

Hvis vi gjør klassifiseringen på 0.5 som over, så betyr jo det at vi synes begge feil er like viktige: Falske positive eller falske negative. Hvis det er et langt større problem at folk slutter enn at noen f.eks. får tilbud om goder eller ekstra oppfølging etc, så kan det hende cut-off skal settes lavere? Da får man flere sanne positive, men også flere feil. Det kan det jo være verd, men kommer jo an på hva konsekvensene. Vi kommer tilbake til dette, men test gjerne ut selv med ulik cut-off og se hvordan resultatene endrer seg.



