---
title: "Løsningsforslag: Random forest, fairness og tuning"
format: html
---




Vi starter med å laste inn pakkene vi trenger for å løse oppgavene.
```{r}
#| echo: false
#| warning: false
#| message: false
library(tidyverse)
library(randomForest)
library(fairness)
library(rsample)
library(caret)
```  



## Velger datasett

Vi skal bruke et datasett *Churn* som inneholder informasjon om kunder som har sagt opp abonnementet sitt. Vi skal bruke denne informasjonen til å lage en modell som kan forutsi om en kunde kommer til å si opp abonnementet sitt.

```{r}
churn <- read.csv("data/WA_Fn-UseC_-Telco-Customer-Churn.csv", stringsAsFactors = TRUE)
glimpse(churn)
```

### Oppgave a) Konsekvenser av å bruke en modell
Vi bør ha en formening om hva modellen skal brukes til, og hvilke konsekvenser det kan ha både for kundene og bedriften. Bedriften ønsker selvsagt å beholde kundene sine, og det kan være dyrt å miste kunder. Det kan også være dyrt å bruke ressurser på kunder som kommer til å si opp uansett. 

Så hva vil bedriften gjøre? En mulighet er å gi rabatter til kunder som modellen forutsier at kommer til å si opp. Dette kan være en god strategi for å unngå at de bytter leverandør. De kundene som sannsynligvis ikke kommer til å si opp bør derimot ikke få rabatt, for det vil bare være en unødvendig kostnad og gi lavere inntekter. 

Fra et kundeperspektiv har det kanskje ikke noen stor betydning om de får rabatt eller ikke. Men det er jo en viss urettferdighet i det. På et nivå kan man si at man legger inn belønning til de lite lojale kundene, mens de lojale kundene i praksis betaler mer. Dette kan jo også ha en omdømmekostnad ved at kundene føler seg urettferdig behandlet og rett og slett blir litt sure. Det kan jo øke motivasjonen til å bytte abonnement, men slike prosesser sier jo ikke dataene her noe om. Men det indikerer at heller ikke bedriften vil være tjent med en for urettferdig modell. 

Hvis det også er slik at noen grupper er mer tilbøyelige til å bytte abonnement enn andre, så vil disse gruppene få mer rabatt. Motsatt: andre grupper vil systematisk betale mer. Dette kan være en form for diskriminering, og det er jo ikke bra. Det kan også skade omdømme. Det er derfor i bedriftens interesse å unngå åpenbare *bias* i modellen. 


### Oppgave b) Lage en random forest modell og vurder resultatet




### Oppgave c) hvilken gruppe er viktigst at blir behandlet rettferdig? 



### Oppgave d) Hvilket mål på rettferdighet?


### Oppgave e)  Tilpasse modellen på nytt med justert samsize


### Oppgave f)  Hvordan har rettferdigheten endret seg?


### Oppgave g)  Hvordan er rettferdigheten for andre grupper? 



### Oppgave g)  Hvilke konsekvenser kan det ha for bedriften å bruke en modell som ikke er rettferdig?
