# Random forest


I dette kapittelt skal vi bruke følgende pakker:

```{r}
#| eval: true
#| code-fold: false
#| echo: true
#| warning: false
#| message: false
library(tidyverse)   # datahåndtering, grafikk og glimpse()
library(rsample)     # for å dele data i training og testing
library(randomForest)
library(caret)


```


Random forest bruker klassifikasjonstrær og bagging som byggestener. I prinsippet er det "bagged trees", men i stedet for å bagge samme type trær, så gjøres det en endring i hvert tre: I hver split i hvert enkelt tre trekkes det bare et fåtall variable for å bestemme hver split. Det brukes med andre ord *mindre* informasjon i hvert enkelt tre! Man skulle intuitivt tro at dette vil gi dårligere prediksjon, og det stemmer forsåvidt i hvert enkelt tre. Men på den annen side lages det mange trær og det er det aggregerte resultatet som blir prediksjonen. På samme måte som i bagging, så avgjøres klassifikasjonen ved majoritetsstemme over alle trærne.

Husk nå at random forest er en variant av bagging, så det som i forrige kapittel ble sagt om OOB gjelder også her. Med andre ord: det training og testing datasett benyttes internt i algoritmen. Slik sett trenger man ikke splitte datasettet i forkant. Resultatene og feilratene er beregnet med OOB-dataene. I utgangspunktet trenger man altså ikke å splitte datasettet.

Men: Det går an å bruke gjøre en split likevel. Da er det mer å regne som et *valideringsdatasett*. Hvis man tuner modellen og sjekker OOB-resultatene, så står man i fare for å overfitte mot OOB.^[Jeg har forstått det slik at de lærde strides noe om dette.] Med andre ord: Det kan være en god ide å splitte dataene først likevel.


## Eksempel med COMPAS-data

Leser inn Compas-dataene.

```{r}
compas <- readRDS("data/compas.rds")
glimpse(compas)

```


Estimerer random forest med alle variable.

```{r}
set.seed(4356)
rf <- randomForest(Two_yr_Recidivism ~ . ,
                    data = compas)
rf

```

Følgende plot gir en oversikt over feilrater for random forest etter hvor mange trær. Den svarte linjen er den totale feilraten, den grønne er falske positive, og den røde er falske negative.
I utgangspunktet bruker random forest 500 trær. Dette plottet viser når resultatene stabiliserer seg.

```{r}
plot(rf)
```


Prediksjon fungerer på tilsvarende måte som vi har gjort tidligere.

```{r}
compas_p <- compas %>%
  mutate(pred_rf = predict(rf))
```

Confusion matrix:

```{r}
tab <- table(compas_p$pred_rf, compas_p$Two_yr_Recidivism)
tab
confusionMatrix(tab, positive="1")
```


Vi kan justere resultatet med å endre antall variable som tas med i hver split (i hvert tre). Parameteren `mtry` styrer dette:

```{r}
set.seed(4356)
rf2 <- randomForest(Two_yr_Recidivism ~ . ,
                    mtry=4,
                    data = compas)
rf2
```


### Variable importance

For å få ut variable importance må dette settes i estimeringen med `importance = TRUE`. Det tar nå litt lengre tid å estimere, så med store datasett bør du vente med dette til du ellers er fornøyd med modellen.

```{r}
set.seed(4356)
rf <- randomForest(Two_yr_Recidivism ~ . ,
                   importance = TRUE,
                    data = compas)
rf
```

Vi kan da plotte variable importance plot. Set `type = 1` for at det skal vise gjennomsnittlig reduksjon i accuracy.

```{r}
varImpPlot(rf, type = 1)
```

### Partial dependence

Her må du velge hvilken variabel du ønsker å se på.

```{r}
partialPlot(rf, pred.data = compas,
            x.var = Number_of_Priors,
            which.class = "1")
```



## Tuning av random forest med sampsize

Det er mest vanlig å justere sampling-skjemaet i baggingen: altså hvor mange observasjoner som trekkes til å bygge hvert tre. Ved å bruke argumentet `sampsize = ...` kan vi angi antallet som trekkes fra hver kategori i utfallsvariabelen.

Hensikten med å gjøre dette er at hvis det er et mindretall som har det ene utfallet, så blir hvert tre bygget med mer informasjon om majoritetsgruppen. Hvis vi vekter opp minoritetsgruppen, så får disse større inflytelse på hvert tre.

### Eksempel med COMPAS-data

```{r}
set.seed(4356)
rf3 <- randomForest(Two_yr_Recidivism ~ . ,
                    sampsize = c(1900, 1900),
                    data = compas)
rf3
```

Her er et eksempel der de veies ulikt:

```{r}
set.seed(4356)
rf4 <- randomForest(Two_yr_Recidivism ~ . ,
                    sampsize = c(1000, 1900),
                   data = compas)
rf4
```

Det viktige nå er at feilratene for falske positive og falske negative blir vesentlig forskjellig! Det betyr at ved hvordan vi estimerer modellen kan vi legge sterke føringer på resultatet. Vi bør derfor ta stilling til *på forhånd* hvilke feilrater vi er villig til å akseptere.


### Eksempel med syntetiske data

Vi kan gjøre tilsvarende med de syntetiske fødselskohort-dataene. Her håndterer vi først eventuelle manglende verdier med `replace_na()`:

```{r}
#| warning: false
#| message: false
load("data/synthetic_birthCohort96.RData")

synth <- synthetic_birthCohort %>%
  select(-drugs, -violence) %>%
  mutate(felonies = factor(felonies)) %>%
  mutate(across(everything(), ~replace_na(.x, 0)))

set.seed(426)
synth_split <- initial_split(synth)
synth_train <- training(synth_split)
synth_test  <- testing(synth_split)

table(synth_train$felonies)
```

Vi sammenligner flere ulike konfigurasjoner av `sampsize`:

```{r}
# Default (ingen sampsize angitt)
rf_s1 <- randomForest(felonies ~ ., data = synth_train)

synth_test1 <- synth_test %>%
  mutate(pred = predict(rf_s1, newdata = ., type = "response"))

confusionMatrix(reference = synth_test1$felonies, synth_test1$pred, positive = "1")
```

```{r}
# Balansert sampsize
rf_s2 <- randomForest(felonies ~ .,
                      sampsize = c(600, 600),
                      data = synth_train)

synth_test2 <- synth_test %>%
  mutate(pred = predict(rf_s2, newdata = ., type = "response"))

confusionMatrix(reference = synth_test2$felonies, synth_test2$pred, positive = "1")
```

```{r}
# Ubalansert sampsize
rf_s3 <- randomForest(felonies ~ .,
                      sampsize = c(500, 600),
                      data = synth_train)

synth_test3 <- synth_test %>%
  mutate(pred = predict(rf_s3, newdata = ., type = "response"))

confusionMatrix(reference = synth_test3$felonies, synth_test3$pred, positive = "1")
```

```{r}
# Større sampsize
rf_s4 <- randomForest(felonies ~ .,
                      sampsize = c(800, 400),
                      data = synth_train)

synth_test4 <- synth_test %>%
  mutate(pred = predict(rf_s4, newdata = ., type = "response"))

confusionMatrix(reference = synth_test4$felonies, synth_test4$pred, positive = "1")
```

Merk at de ulike konfigurasjonene gir tydelig forskjellige feilrater. Det er dette Berk (2016) kaller *asymetriske kostnader* og må vurderes i henhold til konsekvenser av hva prediksjonen skal brukes til.


